臺灣高等法院刑事裁定
110年度毒抗字第216號
抗  告  人
即  被  告  陳錦德


上列抗告人即被告因違反毒品危害防制條例案件，不服臺灣新北
地方法院中華民國109年12月11日109年度毒聲字第1015號裁定（
聲請案號：臺灣新北地方檢察署109年度聲觀字第985號），提起
抗告，本院裁定如下：
    主  文
抗告駁回。                                             
    理  由
一、原裁定意旨略以：抗告人即被告甲○○（下稱被告）基於施用
    第二級毒品甲基安非他命之犯意，於民國109年7月26日下午
    4時許，在新北市○○區○○路00巷0號，施用甲基安非他命1次
    等情，業據被告於警詢及偵查中坦承不諱，且有相關採尿紀
    錄、驗尿報告、新北市政府警察局中和分局搜索、扣押筆錄
    、扣押物品目錄表及扣案物品照片各1份可佐，而被告本案
    施用毒品之時間距其最近1次因犯施用毒品罪經觀察、勒戒
    完畢釋放日已逾3年，有本院被告前案紀錄表可稽，認本件
    聲請於法並無不合，依毒品危害防制條例第20條第3項、第1
    項及觀察勒戒處分執行條例第3條第1項規定，裁定令被告入
    勒戒處所觀察、勒戒等語。
二、抗告意旨略以：被告已向警方供出上游，請依毒品危害防制
    條例第17條規定減輕或免除其刑，另被告於109年6月底時因
    身體不適有中風情形，目前還在診斷治療中，若送觀察勒戒
    處所，則所方無法提供藥物予被告使用，一旦停藥會病情惡
    化危及生命，請求檢察官能給予較適當之處分等語。
三、按109年1月15日修正公布、同年7月15日施行之毒品危害防
    制條例第20條第3項規定，犯第10條之罪於觀察、勒戒或強
    制戒治執行完畢釋放後，3年後再犯第10條之罪者，適用本
    條前2項之規定。上開所謂「3年後再犯」，只要本次再犯（
    不論修正施行前、後）距最近1次觀察、勒戒或強制戒治執
    行完畢釋放，已逾3年者，即該當之，不因其間有無犯第10
    條之罪經起訴、判刑或執行而受影響（最高法院109年度台
    上大字第3826號主文參照）。次按犯毒品危害防制條例第10
    條之罪者，檢察官應聲請法院裁定，或少年法院（地方法院
    少年法庭）應先裁定，令被告或少年入勒戒處所觀察、勒戒
    ，其期間不得逾2月，同條例第20條第1項有明定，該項程序
    ，於檢察官先依刑事訴訟法第253條之1第1項、第253條之2
    第1項第4款至第6款或第8款規定，為附條件之緩起訴處分時
    ，不適用之，同條例第24條第1項亦定有明文。
四、經查：
　㈠被告於109年7月26日下午4時許，在新北市○○區○○路00巷0號
    ，以打火機燒烤玻璃球產生煙霧之方式，施用第二級毒品甲
    基安非他命一情，業據其於警詢及偵查中坦認不諱，且經警
    採集其尿液送鑑驗結果，呈安非他命、甲基安非他命陽性反
    應，有新北市政府警察局受採集尿液檢體人姓名及檢體編號
    對照表、勘察採證同意書、台灣檢驗科技股份有限公司109
    年8月11日濫用藥物檢驗報告（檢體編號：E0000000）各1份
    在卷可稽（毒偵卷第16、17、32頁），足認被告之自白與事
    實相符，堪以採信，其施用第二級毒品甲基安非他命之犯行
    ，應可認定。而被告前於89年間因施用毒品案件，經臺灣新
    北地方法院以89年度毒聲字第6531號裁定送觀察、勒戒後，
    認有繼續施用毒品之傾向，經同法院以89年度毒聲字第6787
    號裁定令入戒治處所施以強制戒治，於90年7月11日停止戒
    治處分出所而執行完畢，此後迄本次為警查獲施用毒品前之
    期間內，別無其他因施用毒品而經觀察、勒戒或強制戒治等
    情，有本院被告前案紀錄表在卷可稽。堪認被告本案施用毒
    品之時間（即109年7月26日）距其最近1次因犯施用毒品罪
    經觀察、勒戒及強制戒治執行完畢釋放日（即90年7月11日
    ），顯已逾3年無訛，依前開規定，檢察官就被告本件施用
    毒品犯行聲請觀察、勒戒，並無不合，先予敘明。
　㈡按毒品危害防制條例第24條第1項，係採行「觀察、勒戒」與
    「緩起訴之戒癮治療」並行之雙軌模式，並無「緩起訴之戒
    癮治療」應優先於「觀察、勒戒」之強制規定。檢察官對於
    修正前規定之「5年後再犯」或如修正後為規定之「3年內再
    犯」施用毒品案件，如為附命完成戒癮治療之緩起訴處分，
    嗣該緩起訴處分被撤銷確定，檢察官應直接予以起訴或聲請
    簡易判決處刑，而不得再向法院聲請觀察、勒戒。反之，如
    係先向法院聲請觀察、勒戒，並視被告有無繼續施用毒品傾
    向，決定是否接受強制戒治，其於觀察、勒戒完畢或強制戒
    治期滿後，最終均可獲得不起訴處分，所以如將後續不能完
    成戒癮治療及司法追訴之潛在風險一併納入考量，附命完成
    戒癮治療之緩起訴處分並非必然有利於被告。是以就保障被
    告利益之觀點而言，亦無必要將「緩起訴之戒癮治療」認係
    「觀察、勒戒」之前置處分。而所謂「緩起訴之戒癮治療」
    ，亦係由檢察官審酌個案情形，依毒品危害防制條例第24條
    規定，改以緩起訴處分方式轉介毒品施用者前往醫療院所治
    療。惟是否給予被告為附命完成戒癮治療之緩起訴處分，仍
    屬刑事訴訟法第253條之1第1項及第253條之2第1項第6款特
    別賦予檢察官之職權，非法院所得審酌，被告亦無聲請檢察
    官為緩起訴之權利。綜此，檢察官自得按照個案情形，依法
    裁量決定採行何者為宜。
  ㈢次按毒品危害防制條例所規定之「觀察、勒戒」處分程序，
    立法意旨在幫助施用毒品者戒除毒癮，性質為一療程，並非
    懲罰，而係針對行為人將來再次施用毒品之危險所為預防、
    矯治措施之保安處分，目的在戒除行為人施用毒品之身癮及
    心癮，以達教化與治療之目的，可謂刑罰之補充制度。因此
    ，毒品危害防制條例本身所規定之觀察、勒戒及強制戒治等
    保安處分，雖兼具自由刑之性質，卻有刑罰不可替代之教化
    治療作用，且觀察、勒戒既屬用以矯治、預防行為人反社會
    性格，而具社會保安功能之保安處分，當無因行為人之個人
    或家庭因素而免予執行之理，並屬強制規定，除檢察官審酌
    個案情形，依同條例第24條第1項為附命完成戒癮治療之緩
    起訴處分外，凡經檢察官聲請法院裁定將被告送勒戒處所觀
    察、勒戒者，法院僅得就其聲請審查被告是否有施用毒品之
    行為，以及被告是否為「初犯」或為觀察、勒戒、強制戒治
    執行完畢後，如修正前所規定之「5年內再犯」，或修正後
    之「3年內再犯」，而為准駁之裁定，並無自由斟酌以其他
    方式替代，或得以其他原因免予執行之權。
　㈣查被告雖以身體罹有疾患，不宜進入觀察、勒戒處所執行觀
    察、勒戒為由提起抗告，惟究竟決定應將被告送觀察、勒戒
    處施以觀察、勒戒，抑或給予被告為附命完成戒癮治療之緩
    起訴處分，如前說明，係法律特別賦予檢察官之職權，屬檢
    察官裁量權之行使，本院自應予以尊重。觀諸被告於警詢及
    偵查中應訊時，均能針對問題回答，並無語意不明之情形，
    於檢察官訊問時，被告亦自陳供述時身體狀況及精神狀況正
    常，不會感到緊張等語，有警詢及偵查筆錄在卷可佐（毒偵
    卷第4至6頁反面、第28至29頁），顯見被告之身體健康狀況
    ，及詢答反應等情形，已經檢察官為緩起訴處分前考量。況
    且罹患疾病而在所執行者，非無前例，被告所罹疾病如何、
    是否得以在勒戒處所執行，當由執行機關衡酌被告之罹病狀
    況、勒戒處所之設施等具體因素而為決定，此係關於執行之
    方法，非屬法院之裁量範疇。是檢察官之聲請並無任何違背
    法令、認定事實違誤或有其他重大明顯之瑕疵，其聲請應屬
    有據，自無由法院審酌以其他方式替代。
　㈤另被告以其業向警方供出上游，請求依毒品危害防制條例第1
    7條規定減輕或免除其刑，乃屬起訴後，法院認事用法確認
    被告有罪後之量刑事宜，與是否令被告入觀察、勒戒處所施
    以觀察、勒戒所需考量之因素無涉，自不能執為免除觀察勒
    戒處分之理由，是被告執此提起抗告，容有誤會，併此敘明
    。
五、綜上，原裁定以被告確有施用第二級毒品犯行，且本案施用
    毒品之時間距其最近1次因犯施用毒品罪經觀察、勒戒完畢
    釋放日已逾3年。因而依檢察官之聲請，裁定令被告入勒戒
    處所觀察、勒戒，並無違誤。抗告意旨猶執前詞指摘原裁定
    不當，為無理由，應予駁回。
據上論斷，應依刑事訴訟法第412條，裁定如主文。
中　　華　　民　　國　　110 　年　　2 　　月　　26　　日
　                刑事第二十一庭審判長法　官　許宗和
  　                                  法　官　章曉文
　                                    法　官　黃玉婷
以上正本證明與原本無異。
不得再抗告。
                                      書記官  傅國軒
中　　華　　民　　國　　110 　年　　3 　　月　　3 　　日